【裁判字號】    99,訴,331
【裁判日期】    990928
【裁判案由】    塗銷所有權移轉登記等
【裁判全文】
臺灣嘉義地方法院民事判決               99年度訴字第331號
原      告  甲○○
訴訟代理人  何永福律師
複  代理人  陳中為律師
被      告  己○○
            丁○○
前列二人共同
訴訟代理人  辛○○
被      告  戊○○
法定代理人  辛○○
            癸○○
被      告  乙○○
            丙○○
前列二人共同
法定代理人  庚○○
            壬○○
上列當事人間請求塗銷所有權移轉登記等事件，本院於民國99年
9月14日言詞辯論終結，判決如下：
    主  文
一、原告先位之訴駁回。
二、被告己○○、丁○○、戊○○間就坐落嘉義縣中埔鄉○○○
    段386-7地號、面積164平方公尺、權利範圍全部，及同段38
    8-10地號、面積37平方公尺、權利範圍全部，於民國98年7
    月6日所為以買賣為登記原因之債權行為及於民國98年8月4
    日所為所有權移轉之物權行為，均應予撤銷。
三、被告己○○、丁○○、戊○○間就坐落嘉義縣中埔鄉○○○
    段388-17地號、面積1,476平方公尺、權利範圍全部，於民
    國98年11月9日所為以買賣為登記原因之債權行為及於民國9
    8年12月11日所為所有權移轉之物權行為，均應予撤銷。
四、被告己○○、乙○○、丙○○間就坐落嘉義縣中埔鄉○○○
    段391地號、面積622平方公尺、權利範圍全部，於民國98年
    7月6日所為以買賣為登記原因之債權行為及於民國98年8月4
    日所為所有權移轉之物權行為，均應予撤銷。
五、被告丁○○、戊○○應將第二項所示之土地，於民國98年8
    月4日以買賣為原因所為之所有權移轉登記予以塗銷，並回
    復為被告己○○所有。
六、被告丁○○、戊○○應將第三項所示之土地，於民國98年12
    月11日以買賣為原因所為之有權移轉登記予以塗銷，並回復
    為被告己○○所有。
七、被告乙○○、丙○○應將第四項所示之土地，於民國98年8
    月4日以買賣為原因所為之有權移轉登記予以塗銷，並回復
    為被告己○○所有。
八、訴訟費用新台幣16,939元由被告負擔。
    事實及理由
甲、程序事項：按不變更訴訟標的，而補充或更正事實上或法律
    上之陳述者，非為訴之變更或追加，民事訴訟法第256條定
    有明文。本件原告起訴時先位訴之聲明第1至4項原係請求：
    （一）確認被告己○○、丁○○、戊○○間就如附表編號1
    至3所示之三筆土地，於民國98年7月6日與98年11月9日所為
    之債權行為及物權行為無效。（二）確認被告己○○、乙○○、丙○○間就如附表編號4所示之土地，於98年7月6日所
    為之債權行為及物權行為無效。（三）被告丁○○、戊○○
    應將如附表編號1至3所示之土地，經嘉義縣水上地政事務所
    於98年8月4日及98年12月11日以買賣為原因所為之所有權移
    轉登記塗銷，回復登記為己○○所有。（四）被告乙○○、
    丙○○應將如附表編號4所示之土地，經嘉義縣水上地政事
    務所於98年8月4日以買賣為原因所為之所有權移轉登記塗銷
    ，回復登記為己○○所有；備位訴之聲明第1至4項則係請求
    ：（一）被告己○○、丁○○、戊○○間就如附表編號1至3
    所示之三筆土地，於98年7月6日與98年11月9日所為之債權
    行為及物權行為應予撤銷。（二）被告己○○、乙○○、丙○○間就如附表編號4所示之土地，於98年7月6日所為之債
    權行為及物權行為應予撤銷。（三）被告丁○○、戊○○應
    將如附表編號1至3所示之土地，經嘉義縣水上地政事務所於
    98年8月4日及98年12月11日以買賣為原因所為之所有權移轉
    登記塗銷，回復登記為己○○所有。（四）被告乙○○、丙○○應將如附表編號4所示之土地，經嘉義縣水上地政事務
    所於98年8月4日以買賣為原因所為之所有權移轉登記塗銷，
    回復登記為己○○所有。嗣原告為求聲明內容明確，遂於99
    年6月2日具狀聲請更正先位訴之聲明為：（一）確認被告己○○、丁○○、戊○○間就如附表編號1、2所示之二筆土地
    ，於98年7月6日所為之買賣行為及同年8月4日所為所有權移
    轉登記行為均無效。（二）確認被告己○○、丁○○、戊○○間就如附表編號3所示之土地，於98年11月9日所為之買賣
    行為及同年12月11日所為所有權移轉登記行為均無效。（三
    ）確認被告己○○、乙○○、丙○○間就如附表編號4所示
    之土地，於98年7月6日所為之買賣行為及同年8月4日所為所
    有權移轉登記行為均無效。（四）被告丁○○、戊○○應將
    如附表編號1、2所示之土地，經嘉義縣水上地政事務所於98
    年8月4日以買賣為原因所為之所有權移轉登記塗銷，回復登
    記為己○○所有。（五）被告丁○○、戊○○應將如附表編
    號3所示之土地，經嘉義縣水上地政事務所於98年12月11 日
    以買賣為原因所為之所有權移轉登記塗銷，回復登記為己○○所有。（六）被告乙○○、丙○○應將如附表編號4所示
    之土地，經嘉義縣水上地政事務所於98年8月4日以買賣為原
    因所為之所有權移轉登記塗銷，回復登記為己○○所有；備
    位訴之聲明則為：（一）被告己○○、丁○○、戊○○間就
    如附表編號1、2所示之二筆土地，於98年7月6日所為之贈與
    行為及同年8月4日所為所有權移轉登記行為均應予撤銷。（
    二）被告己○○、丁○○、戊○○間就如附表編號3所示之
    土地，於98年11月9日所為之贈與行為及同年12月11日所為
    所有權移轉登記行為均應予撤銷。（三）被告己○○、乙○○、丙○○就如附表編號4所示之土地，於98年7月6日所為
    之贈與行為及同年8月4日所為所有權移轉登記行為均應予撤
    銷。（四）被告丁○○、戊○○應將如附表編號1、2所示之
    土地，經嘉義縣水上地政事務所於98年8月4日以買賣為原因
    所為之所有權移轉登記塗銷，回復登記為己○○所有。（五
    ）被告丁○○、戊○○應將如附表編號3所示之土地，經嘉
    義縣水上地政事務所於98年12月11日以買賣為原因所為之所
    有權移轉登記塗銷，回復登記為己○○所有。（六）被告乙○○、丙○○應將如附表編號4所示之土地，經嘉義縣水上
    地政事務所於98年8月4日以買賣為原因所為之所有權移轉登
    記塗銷，回復登記為己○○所有，核其所為無非補充或更正
    法律上之陳述，並未變更訴訟標的，依上開規定，非屬訴之
    變更或追加，應予准許，先此敘明。
乙、實體事項：
一、原告起訴主張：
（一）先位之訴部分：
   1、被告己○○與丁○○、戊○○、乙○○、丙○○為祖父子
      關係。緣訴外人即被告己○○之子李宗佶自87年起陸續向
      原告借款達新臺幣（下同）360萬元，遂於96年3月16日邀
      同被告己○○擔任連帶保證人，與原告簽訂借款協議書，
      並於96年3月19日由被告己○○提供嘉義縣中埔鄉○○段1
      92地號土地1筆，設定最高限額抵押權400萬元予原告，以
      供擔保原告對李宗佶之上開借款（下稱系爭借貸債務）。
      嗣後，李宗佶無法償還系爭借貸債務，原告轉而向被告己○○求償，被告己○○亦未代為履行債務，原告乃聲請拍
      賣前揭被告己○○提供擔保之抵押物，然因該抵押物上已
      設定有其他優先債權，經鑑價結果，鈞院98年度司執字第
      25678號強制執行事件認定無拍賣實益，致原告系爭借貸
      債務事實上無從受償。
   2、而被告己○○恐其名下其餘財產日後受強制執行，竟於98
      年7月6日、98年11月9日，分別將其名下如附表編號1至3
      所示之三筆土地與被告丁○○、戊○○通謀為買賣之虛偽
      意思表示，及將如附表編號4所示之土地與被告乙○○、
      丙○○通謀為買賣之虛偽意思表示。然實際上雙方均無為
      土地買賣之真意，亦無買賣價金之交付，均分別締結虛假
      之債權契約與物權契約，由被告己○○無償將如附表編號
      1至3所示之三筆土地移轉至被告丁○○、戊○○名下，將
      如附表編號4所示之土地移轉至被告乙○○、丙○○名下
      ，於98年8月4日及98年12月11日先後經嘉義縣水上地政事
      務所分別完成所有權移轉登記。是被告間就上開土地所為
      之買賣行為及所有權移轉登記行為，均屬通謀虛偽意思表
      示，依民法第87條第1項規定應均為無效，故請求確被告
      間上開買賣行為及所有權移轉登記行為均無效。按債務人
      欲免其財產被強制執行，與第三人通謀而為虛偽意思表示
      ，將其所有不動產為第三人設定抵押權，債權人可依侵權
      行為之法則，請求第三人塗銷登記，亦可行使代位權，請
      求塗銷登記，兩者任其選擇行使之，有最高法院67年度第
      5次民事庭庭長推總會議決議（二）可資為參照，是被告
      己○○為免名下財產被強制執行，分別與被告丁○○、戊○○、乙○○、丙○○締結不實之買賣契約，並據此移轉
      土地所有權，核其目的，在於損害債權人債權之擔保，使
      原告系爭借貸債務難以受償，故原告基於債權人地位得依
      民法第184條第1項侵權行為規定，或依民法第242條規定
      代位被告己○○，請求被告丁○○、戊○○、乙○○、丙○○塗銷前揭所有權移轉登記，以回復登記為被告己○○
      所有。
（二）備位之訴部分：按債權人依民法第244條規定，撤銷債務
      人所為之有償或無償行為者，祇須具備下列之條件，（1
      ）為債務人所為之法律行為；（2）其法律行為有害於債
      權人；（3）其法律行為係以財產權為目的；（4）如為有
      償之法律行為；債務人於行為時，明知其行為有害於債權
      人，受益人於受益時，亦明知其事情。至於債務人之法律
      行為除有特別規定外，無論為債權行為抑為物權行為，均
      非所問。此項撤銷權之效力，不特及於債權行為，即物權
      行為亦無例外（最高法院42年度台上字第323號及48年度
      台上字第1750號判例參照）。退步言之，若認被告間就系
      爭土地所為之買賣行為，並為所有權移轉登記行為，有隱
      藏贈與行為之真意，而應適用該項法律行為之規定，則由
      系爭土地移轉時點均為訴外人李宗佶即被告己○○發生逾
      期履行債務之後可知，被告己○○移轉之意圖顯係為脫產
      以避免遭債權人即原告強制執行，實難謂被告間無脫產之
      惡意，故被告之目的係妨害債權之行使，應足認有害及原
      告債權之無償行為。為此，原告爰依民法第244條第1項、
      第2項、第4項規定，請求撤銷被告間就如附表編號1至4所
      示4筆土地所為之債權行為及物權行為，並塗銷所有權移
      轉之登記，回復登記為被告己○○所有。
（三）並聲明：
   1、先位聲明：（1）確認被告己○○、丁○○、戊○○間就
      如附表編號1、2所示之二筆土地，於98年7月6日所為之買
      賣行為及同年8月4日所為所有權移轉登記行為均無效。（
      2）確認被告己○○、丁○○、戊○○間就如附表編號3所
      示之土地，於98年11月9日所為之買賣行為及同年12月11
      日所為所有權移轉登記行為均無效。（3）確認被告己○○、乙○○、丙○○間就如附表編號4所示之土地，於98
      年7月6日所為之買賣行為及同年8月4日所為所有權移轉登
      記行為均無效。（4）被告丁○○、戊○○應將如附表編
      號1、2所示之土地，經嘉義縣水上地政事務所於98年8月4
      日以買賣為原因所為之所有權移轉登記塗銷，回復登記為
      己○○所有。（5）被告丁○○、戊○○應將如附表編號3
      所示之土地，經嘉義縣水上地政事務所於98年12月11日以
      買賣為原因所為之所有權移轉登記塗銷，回復登記為己○○所有。（6）被告乙○○、丙○○應將如附表編號4所示
      之土地，經嘉義縣水上地政事務所於98年8月4日以買賣為
      原因所為之所有權移轉登記塗銷，回復登記為己○○所有
      。（7）訴訟費用由被告負擔。
   2、備位聲明：（1）被告己○○、丁○○、戊○○間就如附
      表編號1、2所示之二筆土地，於98年7月6日所為之贈與行
      為及同年8月4日所為所有權移轉登記行為均應予撤銷。（
      2）被告己○○、丁○○、戊○○間就如附表編號3所示之
      土地，於98年11月9日所為之贈與行為及同年12月11日所
      為所有權移轉登記行為均應予撤銷。（3）被告己○○、
      乙○○、丙○○就如附表編號4所示之土地，於98年7月6
      日所為之贈與行為及同年8月4日所為所有權移轉登記行為
      均應予撤銷。（4）被告丁○○、戊○○應將如附表編號1
      、2所示之土地，經嘉義縣水上地政事務所於98年8月4日
      以買賣為原因所為之所有權移轉登記塗銷，回復登記為己○○所有。（5）被告丁○○、戊○○應將如附表編號3所
      示之土地，經嘉義縣水上地政事務所於98年12月11日以買
      賣為原因所為之所有權移轉登記塗銷，回復登記為己○○
      所有。（6）被告乙○○、丙○○應將如附表編號4所示之
      土地，經嘉義縣水上地政事務所於98年8月4日以買賣為原
      因所為之所有權移轉登記塗銷，回復登記為己○○所有。
      （7）訴訟費用由被告負擔。
二、被告則以下列等語，資為抗辯，並聲明：1、原告之訴駁回
    。2、訴訟費用由原告負擔。
（一）訴外人李義郎即李宗佶因生意需要向原告借款，並央求其
      父親即被告己○○提供嘉義縣中埔鄉○○段192地號土地
      為其擔保，設定第二順位抵押權予原告。嗣後，李義郎即
      李宗佶因無法按期向原告清償借款，由原告就上述不動產
      聲請拍賣抵押物之強制執行，然因該不動產已有第一順位
      之抵押權人，且底價不高，致第二順位抵押權之原告無法
      獲償，合先敘明。
（二）查被告己○○因不能任由其次子李義郎即李宗佶，將其名
      下財產設定抵押貸款，為公平起見，早已做好分配財產之
      規劃，且擔憂其子揮霍財產，遂將其名下之財產直接分配
      予其孫子即被告丁○○、戊○○、乙○○、丙○○等人，
      將如附表所示之4筆土地，分別過戶予被告丁○○、戊○○、乙○○、丙○○，是該4筆土地之過戶係贈與，並未
      交付買賣價金。此外，訴外人李義郎即李宗佶向原告陸續
      借款之金額應僅為300萬元，並非360萬元，更何況被告己○○之長子辛○○已於97年9月11日向原告匯款20萬元，
      李義郎即李宗佶亦有向原告還款3次，總計已還款清償455
      ,000元，原告提起本件訴訟實無理由。
三、兩造爭執事項：
（一）被告己○○與丁○○、戊○○、乙○○、丙○○間之債權
      行為究為有償或無償？
（二）被告間就如附表編號1至4所示土地所為之債權及物權行為
      ，是否有害及原告前揭債權之實現？原告得否請求塗銷如
      附表編號1至4所示土地所有權移轉登記？
四、得心證之理由：
（一）先位聲明部分：
   1、按訴權之存在要件有二：一為訴訟成立要件，一為權利保
      護要件，權利保護要件中，於確認之訴，必須原告有即受
      確認判決之法律上利益，始能認為有保護之必要，此項要
      件如有欠缺，法院應以原告之訴無理由，以判決駁回之。
      再按民事訴訟法第247條第1、2項規定：「確認法律關係
      之訴，非原告有即受確認判決之法律上利益者，不得提起
      之；確認證書真偽或為法律關係基礎事實存否之訴，亦同
      」；「前項確認法律關係基礎事實存否之訴，以原告不能
      提起他訴訟者為限」。此係89年2月9日修正公布，修正理
      由，在於發揮確認之訴預防及解決紛爭之功能，故擴大其
      適用範圍及於事實，然為免導致濫訴，就事實之存否，限
      於其為法律關係之基礎事實，並以原告不能提起他訴訟時
      ，始得提起，否則即認原告無即受確認判決之法律上利益
      ，此觀該條之立法理由自明。
   2、經查，原告先位聲明之部分係訴請確認被告間就如附表編
      號1至4所示土地買賣行為及所有權移轉契約行為均無效。
      揆諸前開說明，應以原告不能提起他訴訟為限，否則其訴
      即無確認判決之法律上利益。但查，原告已併同提起請求
      被告丁○○、戊○○、乙○○、丙○○應就如附表編號1
      至4所示土地塗銷以買賣為原因之移轉所有權登記，亦即
      原告已得提起塗銷被告丁○○、戊○○、乙○○、丙○○
      所有權移轉登記之訴訟救濟，則原告殊無提起確認之訴之
      即受確認判決之法律上利益，應可認定。
   3、基上，原告先位聲明訴請確認被告己○○、丁○○、戊○○、乙○○、丙○○間就如附表編號1至4所土地買賣行為
      及所有權移轉契約行為均無效，因得提起其他訴訟，且實
      際上亦已併同提起塗銷登記回復原狀之訴在案，原告殊無
      即受確認判決之法律上利益，不合民事訴訟法第247條第2
      項規定之要件。是原告上開先位請求，即欠缺權利保護必
      要之要件，為無理由，應予駁回。
（二）備位聲明部分：
   1、原告主張被告己○○之子李宗佶向其借款，並於96年3月1
      6日邀同被告己○○擔任連帶保證人，與原告簽訂借款協
      議書，且由被告己○○提供嘉義縣中埔鄉○○段192地號
      土地1筆，設定最高限額抵押權400萬元予原告，以供擔保
      原告對李宗佶之系爭借貸債務。嗣李宗佶無法償還系爭借
      貸債務，原告遂轉向被告己○○求償，惟上開抵押物因已
      設定有其他優先債權，致原告系爭借貸債務事實上無從受
      償。而如附表編號1至4所示土地，本為被告己○○所有，
      分別於98年7月6日及同年11月9日以買賣為原因，登記予
      被告丁○○、戊○○、乙○○、丙○○等情，業據提出與
      其所述相符之戶籍謄本、借款協議書影本、嘉義縣中埔鄉
      ○○段192地號土地登記謄本影本1份、本院99年1月20日
      嘉院貴98司執誠字第25678號函、如附表編號1至4所示土
      地登記謄本影本及土地異動索引資料各1份為證（見本院
      卷第11-29頁），並經本院依職權向嘉義縣水上地政事務
      所查詢屬實，有該地政事務所99年6月8日嘉上地登字第09
      90003646號函後附之如附表編號1至4所示土地登記申請書
      影本可稽（見本院卷第56-86頁），是原告前開主張堪信
      為真實可採。
   2、原告主張被告間前開買賣關係隱藏贈與關係，所為贈與之
      無償行為，已損及原告之債權，是原告依民法第244條第1
      項規定，請求撤銷前開買賣行為及所有權移轉登記行為，
      並請求被告丁○○、戊○○、乙○○、丙○○塗銷如附表
      編號1至4所示土地之所有權移轉登記等語。經查，被告己○○將如附表編號1至4所示土地，均以買賣為登記原因，
      於98年8月4日及同年12月11日分別移轉登記予被告丁○○
      、戊○○、乙○○、丙○○，則被告間前開買賣關係是否
      為通謀虛偽意思表示？並隱藏贈與關係？
 （1）按「民法第87條第2項所謂虛偽意思表示隱藏他項法律行
      為者，適用關於該項法律行為之規定，係指為虛偽意思表
      示之當事人間，隱藏有他項真實之法律行為而言，其所隱
      藏之行為當無及於他人之效力。」、「系爭土地移轉原因
      之買賣，固為通謀虛偽意思表示，但其隱藏之贈與行為已
      具備成立要件及生效要件，上訴人不得以其為虛偽之買賣
      而訴求塗銷兩造間就系爭土地之所有權移轉登記，上訴人
      既不得請求塗銷此項所有權移轉登記，則其訴求確認兩造
      間就系爭土地之買賣關係不存在，即無即受確認判決之利
      益，難認上訴人之先位之訴為有理由。」（最高法院50年
      台上字第2675號判例意旨、69年度台上字第3937號判決意
      旨可參）。
 （2）被告等人雖以前開情詞置辯，並提出臺灣嘉義地方法院檢
      察署檢察官99年度偵字第5859號不起訴處分書正本1份為
      證（見本院卷第108-109頁），惟被告等人業已自承被告
      間就如附表編號1至4所示土地，確無買賣之情，亦未交付
      價金，而係被告己○○單純處理其財產，而為贈與之行為
      等語（見本院99年7月27日言詞辯論筆錄），則被告間就
      如附表編號1至4所示土地既無買賣之真意合意，所為之通
      謀虛偽意思表示，依民法第87條第1項規定，其買賣當然
      無效。從而，被告間就如附表編號1至4所示土地於98年7
      月6日、98年11月9日之買賣債權行為均無效。
 （3）綜上，本件被告間係以虛偽之「買賣」為登記原因掩蔽「
      贈與」之真意而由被告己○○將如附表編號1至4所示之土
      地所有權移轉登記予被告丁○○、戊○○、乙○○、丙○○，被告間之買賣雖因係通謀虛偽意思表示而無效，惟其
      等隱藏「贈與」之法律行為，被告間既有贈與之意思表示
      之合致，被告己○○並已將如附表編號1至4所示之土地所
      有權移轉登記予被告丁○○、戊○○、乙○○、丙○○，
      依民法第87條第2項規定，並參酌最高法院前揭判例、判
      決意旨，被告間就如附表編號1至4所示土地所為之贈與行
      為應有效成立。
   3、被告間前開移轉如附表編號1至4所示土地所有權登記之贈
      與行為，是否有損害原告之債權，原告並得依民法第244
      條第1項規定請求撤銷如附表編號1至4所示土地所有權移
      轉登記之行為？
 （1）按債務人所為之無償行為，有害及債權者，債權人得聲請
      法院撤銷之。債權人依民法第244條第1項之規定聲請法院
      撤銷時，得並聲請命受益人或轉得人回復原狀，民法第24
      4條第1項、第4項前段分別定有明文。又債權人行使民法
      第244條規定之撤銷權，以債務人之行為有害及債權，為
      其要件之一。此之所謂害及債權，乃指債務人之行為，致
      積極的減少財產，或消極的增加債務，因而使債權不能獲
      得清償之情形（最高法院81年度台上字第207號判決意旨
      參照）。又債權人依民法第244條規定，撤銷債務人所為
      之無償行為者，祇須具備下列之條件，即：1、為債務人
      所為之法律行為；2、其法律行為有害於債權人；3、 其
      法律行為係以財產權為目的。至於債務人之法律行為除有
      特別規定外，無論為債權行為抑為物權行為，均非所問（
      最高法院42年台上字第323號判例意旨參照）。蓋債務人
      所有之財產，除對於特定債權人設有擔保物權外，應為一
      切債務之總擔保，倘債務人將財產贈與他人，且非用以清
      償具有優先受償權之債務，對於普通債權人，即難謂無詐
      害行為。
 （2）查本件被告己○○之子李宗佶向原告借款，並邀同被告己○○擔任連帶保證人，且由被告己○○提供嘉義縣中埔鄉
      ○○段192地號土地1筆，設定最高限額抵押權400萬元予
      原告乙情，已如前述，並為兩造到庭所不爭執，自堪信為
      真實。雖兩造間就當初借款金額之數目及目前債務餘額尚
      有爭議，惟本件若就最有利於被告之認定，即當初借款金
      額係300萬元，扣除已清償之部分共計455,000元，本件仍
      有2,545,000元債務尚未清償至明；而被告己○○卻於98
      年7月6日及同年11月9日分別將如附表編號1至4所示之土
      地以贈與方式移轉所有權登記予被告丁○○、戊○○、乙○○、丙○○名下，又被告己○○除上開提供擔保之嘉義
      縣中埔鄉○○段192地號土地1筆，及價值僅104,800元之
      房屋1棟外，已無任何財產乙情，亦經本院依職權調取被
      告己○○之稅務電子閘門財產所得調件明細表附卷可參（
      見本院卷第38、39頁），堪認被告己○○已無財產足供清
      償尚積欠原告2,545,000元之債務．又參以被告己○○目
      前業已72歲，無工作，亦無收入乙節，復據其訴訟代理人
      辛○○於本院審理時陳述綦詳（見本院99年9月14日言詞
      辯論筆錄），是被告己○○顯難有餘力再清償原告之債務
      ，已陷於無資力之情，應堪認定。
   4、從而，本件被告己○○將如附表編號1至4所示之土地贈與
      予被告丁○○、戊○○、乙○○、丙○○之無償行為，使
      被告己○○之財產積極減少，惟其所負擔之債務卻未相對
      減少（如附表編號1至4所示之土地上所設定之第1順位抵
      押權債務並未清償仍持續存在），且被告己○○亦無其他
      財產可供清償原告之前開債務，其前開贈與行為已使原告
      之普通債權不能獲得清償，即難謂無詐害行為。是以，原
      告以被告己○○將如附表編號1至4所示之土地無償贈與及
      移轉登記予被告丁○○、戊○○、乙○○、丙○○之行為
      ，有害及債權，依上開規定聲請撤銷，即非無據，應予准
      許。
五、綜上，原告以被告間就如附表編號1至4所示土地之買賣係通
    謀虛偽意思表示而無效為由，先位聲明請求確認被告間就如
    附表編號1至4所示土地之買賣行為及所有權移轉登記行為均
    無效，並據以請求被告丁○○、戊○○、乙○○、丙○○應
    將如附表編號1至4所示土地於98年8月4日及同年12月11日，
    以買賣為登記原因，於嘉義縣水上地政事務所所為之所有權
    移轉登記予以塗銷，因本件尚得提起其他訴訟，且實際上亦
    已併同提起塗銷登記回復原狀之訴在案，原告殊無即受確認
    判決之法律上利益，是原告先位聲明之請求，即欠缺權利保
    護必要之要件，為無理由，應予駁回。至原告備位聲明主張
    被告間於98年7月6日、98年11月9日就如附表編號1至4所示
    土地所為之買賣合意，既屬以買賣之名義而達成贈與之目的
    ，依民法第87條第2項規定，該虛偽買賣行為所隱藏之贈與
    行為，並不因之而無效，仍應適用關於贈與之規定，並依民
    法244條第1、4項規定，聲明求為被告間就如附表編號1至4
    所示土地以買賣為登記原因所為之債權行為及所有權移轉登
    記之物權行為，均應予撤銷，及命被告丁○○、戊○○、乙○○、丙○○回復原狀，為有理由，應予准許，爰判決如主
    文第二至七項所示。
六、按訴之客觀預備合併，法院如認先位之訴為無理由，而預備
    之訴為有理由時，就預備之訴固應為原告勝訴之判決，惟對
    於先位之訴，仍須於判決主文記載駁回該部分之訴之意旨，
    此有最高法院著有83年度台上字第787號判例可資參照，因
    此本件原告先位之訴部分為無理由，應予駁回，後位聲明部
    分，為有理由，應予准許，併此敘明。
七、本件事證已臻明確，兩造其餘攻擊防禦方法，經審酌後，認
    均與本判決結果不生影響，毋庸一一論列。
八、末按各當事人一部勝訴、一部敗訴者，其訴訟費用，由法院
    酌量情形，命兩造以比例分擔或命一造負擔，或命兩造各自
    負擔其支出之訴訟費用；共同訴訟人，按其人數，平均分擔
    訴訟費用；又法院為終局判決時，應依職權為訴訟費用之裁
    判，民事訴訟法第79條、第85條第1項前段及第87條第1項分
    別定有明文。經核本件訴訟費用額為16,939元（即第一審裁
    判費），被告5人既均受敗訴判決，應平均負擔上開訴訟費
    用，爰依上開規定確定被告應負擔之訴訟費用如主文第8項
    所示。
九、據上論結，本件原告先位之訴為無理由，備位之訴為有理由
    ，依民事訴訟法第79條、第85條第1項前段、第87條第1項，
    判決如主文。
中    華    民    國    99    年    9     月    28    日
                      民二庭法  官  黃仁勇
以上正本係照原本作成。
如對本判決上訴須於判決送達後20日內向本院提出上訴狀。如委
任律師提起上訴者，應一併繳納上訴審裁判費。
中    華    民    國    99    年    9     月    28    日
                            書記官  黃意雯
附表：
┌─┬─────────────────┬─┬────┬──┬──┐
│編│土地坐落                          │地│面積（平│權利│備考│
│  ├───┬────┬────┬───┤  │方公尺）│範圍│    │
│號│縣  市│鄉鎮市區○ 段     │地號  │目│        │    │    │
├─┼───┼────┼────┼───┼─┼────┼──┼──┤
│1 │嘉義縣│中埔鄉  ○○○○段│386-7 │原│164     │全部│    │
├─┼───┼────┼────┼───┼─┼────┼──┼──┤
│2 │嘉義縣│中埔鄉  ○○○○段│388-10│田│37      │全部│    │
├─┼───┼────┼────┼───┼─┼────┼──┼──┤
│3 │嘉義縣│中埔鄉  ○○○○段│388-17│田│1476    │全部│    │
├─┼───┼────┼────┼───┼─┼────┼──┼──┤
│4 │嘉義縣│中埔鄉  ○○○○段│391   │田│622     │全部│    │
└─┴───┴────┴────┴───┴─┴────┴──┴──┘

司法院資訊處製作；財團法人民間司法改革基金會備份。
